【裁判字號】    94,訴,48
【裁判日期】    950331
【裁判案由】    所有權移轉登記
【裁判全文】
臺灣板橋地方法院民事判決                94年度訴字第48號
原      告  丙○○○
訴訟代理人  陳佳瑤律師
            謝宜雯律師
            乙○○
被      告  戊○○○
            丁○○○
            己○○
            甲○○
前列四人共同
訴訟代理人  林金鈴律師
上列當事人間請求所有權移轉登記事件，經本院於民國95年3 月
17日言詞辯論終結，判決如下：
    主  文
原告之訴駁回。
訴訟費用由原告負擔。
    事實及理由
一、原告起訴原主張依買賣契約關係對被告丁○○○、己○○及
    甲○○請求移轉登記，依民法第767 條之規定請求被告戊○○○為所有權應有部分移轉登記，嗣於訴狀繕本送達後，於
    民國94年3 月22日及同年11月7 日分別提出民事準備(一)狀及
    民事準備(三)狀，追加依借名契約終止後之返還請求權（類推
    適用委任之規定、比照不當得利之規定）及債權讓與規定、
    並民法第767 條中段之規定，請求被告為移轉登記，被告無
    異議而為本案之言詞辯論，依民事訴訟法第255 條第2 項之
    規定，應視為同意該追加，合先敘明。
二、原告起訴主張：
    (一)坐落台北縣三重市○○段8864建號，登記日期：93年12月
      16日，建物門牌：三重市○○街臨151 號、主要用途：臨
      時攤販集中市場、防空避難室、總面積：327.27平方公尺
      之建物，為訴外人乙○○分別向當時土地所有權人租地於
      74年間出資興建，借名登記於被告4 人名義，申請核發75
      重臨建字第003 號建造執照及75重臨使字第09號使用執照
      ，並由乙○○以「溪美臨時攤販集中市場」經營至今，乙○○就系爭建物有處分權及管理權。此除有租賃契約書、
      同意書為證外，上開建造執照及使用執照正本均由乙○○
      持有益徵。鈞院88年重簡字第1767、1768號、93年度訴字
      第255 號等判決意旨亦為相同認定。又系爭土地已移轉訴
      外人正豐股份有限公司所有，並遭鈞院91年度民執月字第
      10795 號執行程序中拍定，乙○○於拍賣程序即向鈞院聲
      明系爭建物就該土地有不定期租賃之租地建屋關係。
    (二)原告係乙○○之配偶，與被告丁○○○、己○○及甲○○
      意思一致成立買賣關係，於89年9 月1 日簽立「建築改良
      物買賣所有權移轉契約書」，並由原告交繳建物移轉登記
      需交繳之契稅，該建物使用執照因於其上註明「臨時建築
      使用許可證」，致不能辦理第一次所有權登記，惟納稅義
      務名義人已移轉為原告名義。又系爭建物原始所有權為乙○○所有，惟被告卻於93年12月16日辦妥第1 次所有權登
      記，爰依買賣契約關係請求被告丁○○○、己○○及甲○○為移轉登記，並依借名契約終止後之返還請求權（類推
      適用委任、比照不當得利之規定）及債權讓與之規定、並
      民法第767 條中段請求請求被告為移轉登記。
    並聲明：被告應將坐落台北縣三重市○○段8864建號，登記
    日期：93年12月16日，建物門牌：三重市○○街臨151 號、
    主要用途：臨時攤販集中市場、防空避難室、總面積：
    327.27平方公尺之建物，權利範圍：被告戊○○○十五分之
    五、被告丁○○○十五分之三、被告己○○十五分之二及被
    告甲○○十五分之五等之所有權移轉登記為原告名義。
三、被告則以：被告丁○○○、己○○、甲○○3 人與原告間並
    買賣關係存在，原告亦非系爭建物之原始所有權人：
    (一)按系爭建物，係由當時之地主即被告戊○○○等4 人申請
      建造執照，且被告戊○○○等4 人亦為「原始建築人」，
      此亦為原告之配偶乙○○於88年12月2 日在88年重簡1767
      號庭呈之準備狀等書狀所自承，復據被告於94年2 月17日
      所提「補充答辯狀」檢據陳明甚詳，不容原告以：「對於
      被告所承認系爭建物係於75年間，以該時地主即被告戊○○○等四人名義取得建造執照等，原告不爭執」予以矇混
      ，使法院誤會被告自承僅係名義上之起造人而已。系爭建
      物既係75年間即申請建照及取得使用執照，而原告所提之
      「租賃契約書」，則係81年12月29日所訂，況其租賃期間
      亦僅2 年（自82年1 月1 日起至83年12月31日），則「租
      賃契約書」究如何能為其向被告「租地出資建屋」證據？
      且該租賃契約書，係承租土地及建物，並非承租土地建屋
      ，因建物早於75年間即興建完成，其又何能於81年間租地
      建屋，其理至為淺顯。
    (二)誠以「溪美攤販集中場」初係由乙○○與訴外人黃榮椿共
      同經營，其二人亦因積欠使用費，而早在77年12月30日即
      共同出具「同意書」，將其經營權返還被告。上開74年7
      月28日之「合作開發攤販集中場契約書」第10條亦約定乙
      方如違反契約時，甲方得提前解約，乙方須負回復原狀等
      義務，今乙○○等既積欠鉅額使用費嚴重違反約定，從而
      ，乙○○及原告究如何得再對系爭建物主張任何權利？況
      如前所述，渠等亦已將經營權返還。雙方間之74年7 月28
      日契約書，所以約定乙方得搭建攤位，無非用以經營零售
      市場，則其攤位與經營權實同一體，故乙○○、黃榮椿既
      已於77年12月30日返還經營權，其經營權即已不存在，其
      自不得再對搭建之攤位為若何之主張，此乃當然之理。否
      則，其所謂之返還經營權又有何意義？況由74年7 月28日
      契約書之約定其須回復原狀（即將攤位拆除將土地返還）
      ，即更足證被告所言屬實，故不容以詭辭將經營權與攤位
      所有權割裂為二，而妄稱其仍保有攤位之所有權。
    (三)81年12月29日乙○○縱再與被告甲○○、丁○○○二人訂
      定租約，但如上所述，乙○○已不得再對攤位之建物主張
      任何權利，故此81年12月29日租約至多僅能併對土地及攤
      位建物主張有租賃權，而不能對攤位建物主張所有權，況
      攤位建物既屬被告4人共有，然乙○○卻僅與其中2人訂定
      租約亦非適法。正因為乙○○明知自其等於77年12月30日
      出具上開「同意書」後，其已不得再就該搭建之攤位主張
      若何權利（包括承租權，遑論虛構不實之所有權），以是
      ，78年11月9 日被告己○○及78年11月9 日訴外人林朝明
      出賣其等應有部分（包括土地及房屋）時，乙○○固均在
      場，但卻不能為任何主張，且亦未為任何主張，其所以於
      93年9 月22日在台灣高等法院93年上字第675 號準備程序
      中，自承被告與訴外人廖煌權簽訂4 件買賣契約時，其均
      有在場，係因其為仲介人之故，並稱：「‧‧他們如何寫
      （指買賣契約），我無權干涉」，及所以未主張優先承買
      權者，亦此之故。故乙○○縱有再於81年12月29日與被告
      甲○○、丁○○○2 人訂定「租賃契約書」，但亦不得再
      對系爭建物為任何主張，自是當然之理，
    (四)被告丁○○○、己○○、甲○○之所以於89年9 月1 日在
      「建築改良物買賣所有權移轉契約書」上用印，係因系爭
      建物一直為乙○○占有不還，且乙○○雖有向攤販收取大
      量之租金，但卻拒絕繳納系爭建物之房屋稅，致被告之存
      款為稅捐處聲請法院為假扣押，被告與乙○○理論，乙○○即表示願予繳納，並請被告北上會算及取款，被告北上
      後，乙○○即勾串代書命被告交出印章逕由代書施慶文在
      文件上用印，以示同意由其代繳房屋稅，稱如此其才有權
      代繳房屋稅云云，而其亦同時將積欠之稅款交付被告，以
      致被告亦不疑有他，豈知原來係用來辦理產權變更之用，
      且房屋稅之代繳根本無須任何作為。否則，果系爭房屋係
      乙○○所有，且被告亦有同意移轉登記與乙○○或原告，
      則被告又焉會於93年6 月間對系爭房屋辦理「所有權第一
      次登記」？而被告係直至欲將系爭建物移轉登記與廖煌銓
      ，廖煌銓提出移轉登記之申請時，因據告知已據原告提出
      上開「建築改良物買賣所有權移轉契約書」申報契稅並已
      完納契稅，始驚悉其事，而駭異不止，為此，乃於93年12
      月24日向台北縣三重市公所提出「申請書」，申請「核印
      申報契稅原始檔案資料」，並於93年12月30日書立「聲明
      書」張貼於「溪美攤販集中場」並對原告提出刑案偽造文
      書之自訴。
    (五)關於84年6 月24日之「同意書」部分，則係89年3 、4 月
      間，乙○○以有攤販拒繳租金，其向法院聲請發支付命令
      ，卻為攤販提出異議，並於訴訟進行中否認其有收取租金
      之權利，為達收取租金之目的，並免其他攤販群起傚尤，
      而預先繕打該「同意書」，請被告戊○○○之配偶蔡寅在
      其上簽被告戊○○○之姓名及蓋章，並請倒填日期以取信
      於法院所為，此觀該「同意書」係於三重簡易庭88重簡
      1767號89年4 月13日始行提出，且之前已開過88年12月2
      日、89年1 月11日、同年3 月16日3 次言詞辯論，且該事
      件被告曾張李秀均否認乙○○有權收取租金等情而益得證
      明。
    (六)關於建造執照及使用執照正本均由乙○○執有，係因乙○○稱「溪美攤販集中場」既係由其等經營管理，自應由其
      執有建造執照及使用執照以示合法有據等語，以是該建造
      執照及使用執照遂由其執有，其後契約固已終止，且其亦
      已讓出經營權，而應將建造執照及使用執照返還，卻拒不
      交出建造執照及使用執照，從而，自亦不得再以仍執有建
      造執照及執照為由而為主張。
    (七)鈞院三重簡易庭88重簡1767、1768號民事判決，係乙○○
      訴請訴外人曾李張秀及曾仁興給付租金事件，但均未通知
      被告參加訴訟，自不得拘束被告。況該判決書既徇乙○○
      之陳述，而稱：「溪美攤販臨時集中場建物起造人戊○○○、丁○○○、甲○○、己○○等4 人，其中戊○○○曾
      立證明同意書，同意由原告乙○○管理溪美攤販臨時集中
      場‧‧」，然至多亦僅能證明乙○○得以管理人之身分收
      取租金而已，並未對系爭建物所有權之歸屬為判斷，則又
      何能據此而謂系爭建物係其所有？至鈞院93年訴字第225
      號固判決該案之原告廖煌銓敗訴，但觀其內容則誤謬殊甚
      ，且已據廖煌銓提起第二審上訴，並將上訴第三審，亦即
      該案仍未判決確定，自亦不容原告再以此以喋喋。被告何
      以須將系爭建物移轉登記與廖煌銓？實因被告早於78年11
      月9 日（被告己○○部分）、78年11月9 日（被告戊○○○先於75年間讓售與林朝明，再由林朝明於78年11月9日
      讓售與廖煌銓）、83年6 月7 日（被告甲○○部分）、83
      年6 月22日（被告丁○○○部分），即將系爭建物及基地
      之應有部分出賣與廖煌銓，此亦有「房地產買賣契約」且
      其上之「買賣標的」又包括土地應有部分及系爭建物之持
      分在內可憑。
    (八)關於系爭土地已移轉與訴外人正豐化學股份有限公司並經
      鈞院91民執有第10795 號拍定，且乙○○已於拍賣程序中
      聲明系爭建物有租地建屋之關係部分，亦屬其片面之主張
      ，況亦非事實。原告於起訴狀已及自認「乙○○就系爭建
      物有法定抵押權」，即足證明系爭建物並非乙○○所有，
      乙○○僅係承攬人而已，所有權人乃被告。是原告迭稱，
      系爭建物係乙○○所有，係乙○○向被告承租土地建屋云
      云，即有不實。況「溪美攤販集中場」，原亦非乙○○一
      人所經營，而係由乙○○與葉務本共同經營者，則其究憑
      何得單獨對系爭建物主張全部所有權？誠以「溪美攤販集
      中場」初固由乙○○及黃榮椿2 人經營，但其2 人卻自始
      未付使用費，屢催不給後，其二人即於77年12月30日立具
      「同意書」，將其經營權返還被告。且被告己○○、戊○○○之繼受人林朝明亦因此而方敢於78年11月9 日立約將
      系爭建物及土地應有部分出賣與廖煌銓，被告甲○○及丁○○○部分亦於其後之83年6 月7 日、83年6 月22日將其
      建物及土地之應有部分出賣與廖煌銓。遑論，上開林朝明
      及被告己○○、甲○○、丁○○○之將系爭建物及土地等
      之應有部分出賣與廖煌銓時，係原告之配偶乙○○為中人
      ，簽約時乙○○亦均在場，且買賣契約書之標的物復載明
      包括系爭建物在內，故如系爭建物係乙○○所有，則其又
      何能甘於緘默？對此，乙○○於93年3 月15日鈞院93年訴
      字第225 號審理時，否認其為「介紹人」，僅自認：「原
      告跟地主簽立證四的買賣契約時，我都在場」，惟乙○○
      於93年9 月22日在上開台灣高等法院93年上字第675 號準
      備程序中自承：「‧‧我是仲介，他們如何寫（指買賣契
      約），我無權干涉‧‧」等語，足證乙○○所以於被告與
      廖煌銓簽訂買賣契約時在場，係因其為「仲介」之故，換
      言之，原告於上開94年10月14日在準備書(二)狀所提之上開
      在場理由，即顯然不實。又土地及地上建物如非同一人所
      有，土地所有權人及建物所有權人之關係如何及如何利用
      ，實關係至鉅，故無論係土地或房屋出賣，他方必均甚為
      關切，況簽訂買賣契約時，乙○○亦均在場，故如系爭房
      屋確為乙○○所有，則其又何至於不聞不問，此豈非顯為
      經驗法則？尤以訂買賣契約時，乙○○既均在場，故如系
      爭房屋確係其所有，則必會主張優先承買權，縱不主張優
      先承買權，然亦必要求在買賣契約上載明系爭房屋係其所
      有，並載明房屋部分須由買受人另與房屋所有權人另行洽
      商理直，然何以4 份買賣契約書乙○○均未為此主張？
    (九)無論77年8 月5 日之「合作投資協議書」，抑或84年4 月
      1 日之「協議書」，均未載明乙○○為系爭房屋之所有人
      ，且所以責成其乙○○負責攤販之搬遷事宜，及所以同意
      給予地下一樓，並非因其為系爭房屋所有權人之故（且其
      亦非房屋所有權人），而係攤販問題原即最難解決，況人
      數又多達三百餘人更是棘手，更非正豐公司或廖煌銓所能
      解決，而係乙○○宣稱其為市場管理人管理市場多年，知
      悉如何對付此問題之故，且其亦藉此需索地下一樓全部，
      另正豐公司及廖煌銓亦思及如多目標方案之市場大樓能因
      此而順利興建亦可獲利甚多，而後始勉為同意者。又因市
      場拆遷需攤販同意搬遷及書立同意書而後始能進行，否則
      ，如攤販不同意搬遷，或雖同意搬遷但又無書面為證，則
      又如何證明攤販同意搬遷？又如何據以聲請核發建造執照
      ？今乙○○既須負責攤販之搬遷，則其自須取得攤販同意
      搬遷及拆遷之證明，否則，其又憑何要求分配地下一樓？
      乃今竟顛倒黑白，以此為系爭建物係其所有之藉口，誠屬
      可笑。
    (十)被告丁○○○、己○○、甲○○3 人並聲明依民法第88、
      92條之規定撤銷意思表示即89年9 月1 日之「建築改良物
      買賣所有權移轉契約書」，並以94年7 月4 日民事爭點陳
      報等狀繕本之送達作為撤銷之意思表示。被告戊○○○、
      丁○○○、甲○○3 人既係在收到三重市公所93年12月28
      日函及稅捐處告知辦理納稅人名義變更所須填具之表格後
      始知悉被詐欺，則被告於94年7 月4 日為撤銷被詐欺而為
      之意思表示，自不逾撤銷之除斥期間，併此陳明。
    並聲明：請求駁回原告之訴。
四、兩造於本院94年8 月17日言詞辯論期日協議不爭執之事實為
    ：
    (一)系爭坐落台北縣三重市○○段1748、1749、1750、1751、
      1752 、1753 及1774等地號土地，原係被告戊○○○、丁○○○、甲○○、己○○與訴外人葉務本所共有，嗣於74
      年間10月間以被告4 人名義向台北縣三重市公所申請於上
      開土地設置溪美攤販臨時集中市場獲准，並於75年間以被
      告四人為起造人，領得台北縣政府工務局核發之臨時建築
      許可建造執照，興建系爭台北縣三重市○○段8864建號建
      物即門牌號碼三重市○○街臨151 號之臨時攤販集中市場
      ，並經台北縣政府工務局於75年5 月22日核發系爭建物之
      使用執照。
    (二)上開1748等地號土地，嗣於77、78、83年間經移轉登記為
      訴外人正豐化學股份有限公司所有，嗣經本院以91年度民
      執月字第10795 號強制執行程序進行拍賣，並經拍定。
五、兩造於本院94年8 月17日言詞辯論期日整理之爭點為：
    (一)乙○○是否為系爭建物之原始所有權人？又其是否有將其
      權利讓與原告？
    (二)被告甲○○、丁○○○、己○○是否有於89年9 月1 日將
      系爭建物之權利讓與原告？即原證十及原證十四是否真正
      ？又被告主張受詐欺撤銷該買賣契約書是否有據？
六、關於「(一)乙○○是否為系爭建物之原始所有權人？又其是否
    有將其權利讓與原告？」之爭點部分：
    (一)關於乙○○是否為系爭建物之原始建造人部分：
    1.查坐落台北縣三重市○○段第1748、1749、1750、1751、
      1752、1753及1774等地號土地上物之溪美攤販臨時集中市
      場建物，係乙○○承租土地並出資以被告戊○○○、丁○○○、甲○○及己○○等4 人名義為起造人所興建等情，
      有被告戊○○○出具之證明書之影本1 紙附於本院卷一第
      10頁為憑。又被告戊○○○等人係於74年10月間，向台北
      縣三重市公所申請於台北縣三重市○○段第1748地號等土
      地上設置溪美攤販臨時集中市場獲准，旋於75年3 月7日
      自台北縣政府工務局處領得於前開地號土地上興建系爭建
      物之臨時建築許可建造執照，復於同年5 月22日由台北縣
      政府工務局發給系爭建物之使用執照等情，有台北縣政府
      工務局臨時建築許可建造執照、台北縣政府工務局使用執
      照附於本院卷一第11-12 頁可參。而台北縣三重市○○段
      第1869地號土地所有權人葉務本等人於74年10月間即出具
      讓渡書，言明渠等向政府申請取得之三重市溪尾攤販集中
      市場營業執照，其經營權讓渡給黃榮樁、乙○○，嗣後其
      經營所發生有關權利及義務悉由黃榮樁、乙○○負責，恐
      口無憑，特據此讓渡書為憑等情，亦有葉務本等人所出具
      之讓渡書之影本1 紙附於本院卷一第111- 112頁可稽。是
      依諸系爭建物基地所有權人之一之葉務本等人於75年3 月
      7 日由台北縣政府工務局發給系爭建物之臨時建築許可建
      造執照前之74年10月間，即已出具讓渡書，將日後由渠等
      向政府申請取得之三重市溪尾攤販集中市場營業執照，其
      經營權讓渡給乙○○等情，與原告主張：乙○○於70年許
      ，向台北縣三重市○○段第1749等地號所有權人租地，並
      徵得土地所有權人同意，由伊出資以土地所有權人名義興
      建系爭建物，並經營系爭建物之營業即溪美攤販臨時集中
      場等語，亦核無不合。
    2.又被告丁○○○、甲○○、及訴外人莊金芳、蔡慶恩（被
      告戊○○○之子）等於本院三重簡易庭88年度重簡字第
      1768號請求給付租金事件中曾到場，就上開使用執照及被
      告戊○○○出具之同意書乙節均證稱：渠等雖未出具資料
      ，但確有同意、或委託戊○○○等語（見該事件89年5 月
      9 日言詞辯論筆錄），此業經本院依職權調閱該卷宗核對
      屬實，並有民事判決之影本1 份附於本院卷一第17-19 頁
      可據。顯然系爭建物形式上以被告名義授權由乙○○經營
      系爭建物之營業即「溪美攤販臨時集中場」，而在實質上
      該溪美攤販臨時集中場為乙○○出資興建並經營。被告戊○○○就該上開證明書上其印章之真正並不爭執，僅抗辯
      ：該同意書係乙○○為達收取租金之目的，並免其他攤販
      群起傚尤，而預先繕打該「同意書」，請被告戊○○○之
      配偶蔡寅在其上簽被告戊○○○之姓名及蓋章，並倒填日
      期，以取信於法院云云，但並未舉證以為證明，自難信為
      真實。
    3.原告主張為使乙○○由原始所有權人成為實質登記名義人
      ，系爭建物之建照及使用執照登記名義人即被告丁○○○
      、甲○○及己○○等人復提供印鑑證明與乙○○之配偶即
      原告於89年9 月1 日簽立建築改良物買賣所有權移轉契約
      書乙節，並據提出建築改良物買賣所有權移轉契約書之影
      本1 份附於本院卷一第29頁可稽。若非乙○○確有承租土
      地，並出資興建系爭建物，被告不可能再蓋印鑑章簽立所
      有權移轉契約書。被告甲○○、丁○○○、己○○雖抗辯
      將印章及印鑑證明交付代書施慶文係為辦理房屋稅名義人
      之變更，詎施慶文代書竟與原告及乙○○勾串，於該移轉
      契約書上蓋用印章等語，惟渠等就上開移轉契約書上其印
      文之真正，並不爭執，按當事人主張有利於己之事實，就
      其事實有舉證之責任。又私文書經本人簽名、蓋章或按指
      印者，推定為真正。民事訴訟法第277 條第1 項前段及第
      358 條定有明文。系爭所有權移轉契約書上所蓋被告甲○○、丁○○○、己○○之印章，係屬真正，為被告甲○○
      、丁○○○、己○○所不爭執，渠等雖辯稱：未授權施慶
      文代書蓋用印章云云，惟未據舉證以實其說，依上開說明
      ，即應推定該移轉契約書為真正。
    4.再由乙○○與被告曾於77年8 月5 日簽立「合作投資協議
      書」第6 條明言「本案市場用地興建大樓部分地下室第一
      層產權歸甲方（甲方即乙○○）全權處理，以便處理現有
      市場股份有限公司及攤販問題」等語（見本院卷二第41-
      42頁）。嗣乙○○與廖煌銓等人又於84年4 月1 日訂立「
      協議書」，第2 條約定「甲乙方（乙方指廖煌銓）同意將
      其於前開基地上所合建之大樓地下1 樓總樓地板面積至少
      為1359坪，無條件歸丙方所有（丙方指乙○○），但丙方
      應負責處理現有市場攤販遷移問題。」等詞（見本院卷二
      第43-44 頁），依此觀之，系爭建物係由乙○○提供合作
      興建大樓，並由乙○○處理相關攤販遷讓事宜，廖煌銓亦
      承認現有市場攤販之系爭建物為乙○○所有。廖煌銓前對
      乙○○提起返還房屋之民事訴訟，經本院以93年度訴字第
      225 號及台灣高等法院93年度上字第675 號民事判決均以
      系爭房屋為乙○○出資原始興建取得所有權為由，駁回廖
      煌銓之訴，亦有該民事判決之影本各1 份分別附於本院卷
      一第21-26 、158-161 頁可參。
    5.再者，乙○○與原告為夫妻關係，系爭建物之房屋稅現由
      原告繳納乙情，亦有房屋稅資料一紙附於本院93年度訴字
      第225 號卷第119 頁可證。茍乙○○非系爭建物之原始所
      有權人，何以由其原告負擔交納房屋稅捐。則原告主張系
      爭建物為乙○○出資建造，乙○○應為系爭建物之原始所
      有權人，即堪採信。
    6.被告雖抗辯：系爭建物係以被告戊○○○等4 人名義申請
      建造執照，且被告戊○○○等4 人亦為原始建造人，此亦
      據乙○○在本院88年重簡1767號請求給付租金事件於88
      年12月2 日庭呈之準備狀等書狀所自承云云，惟乙○○曾
      於74年7 月28日與被告訂立「合作開發攤販集中市場契約
      書」，約定由被告提供系爭土地作為發攤販集中場用地，
      乙○○則應按月給付租金，租賃期限2 年，租期屆滿乙○○決定不續租時應於30天內清（遷）除所有攤販將用地恢
      復原狀退還被告，此有合作開發攤販集中市場契約書之影
      本1 份附於本院卷一第176-181 頁可憑。由其約定乙○○
      不續租時，應將用地恢復原狀返還被告以觀，系爭建物應
      係乙○○出資興建，被告除出租土地外，並未出資興建系
      爭建物。則乙○○上開準備書狀或為於該請求給付租金事
      件之訴訟中，簡化事實以利權利行使，尚難據資為原告不
      利之認定。
    7.被告雖又抗辯：乙○○在77年12月30日即與黃榮椿共同出
      具同意書，將其對系爭集中市場經營權返還被告，已不得
      對系爭建物主張權利等語，固據提出同意書之影本1 份附
      於本院卷一第113-114 頁可稽。惟市場經營權與房屋所有
      權係屬二事，乙○○與黃榮村雖同意返還經營權，但並未
      同時表明拋棄所有權，且由上開被告戊○○○於84年6 月
      24日出具之同意書亦稱：「上開溪美攤販臨時集中市場自
      76年4 月1 日營業至今，乙○○係溪美攤販臨時集中市場
      之管理人」等語，並乙○○於78、79年間猶有繼續給付租
      金與被告戊○○○、己○○等人，並於81年12月29日再與
      被告甲○○、丁○○○2 人訂定租約，亦有租金清單明細
      之影本6 紙付於本院卷一第182-187 頁可稽。足見乙○○
      於書立上開同意書後仍繼續經營市場業務，亦未有拋棄經
      營權之情事。是上開同意書亦無從執為乙○○業已拋棄系
      爭建物所有權之認定。
    8.被告另以：乙○○於93年9 月22日在台灣高等法院93年上
      字第675 號準備程序中，陳稱被告與廖煌權就系爭建物及
      坐落基地簽訂4 件買賣契約時，其均有在場，係因其為仲
      介人之故，亦稱：「‧‧他們如何寫（指買賣契約），我
      無權干涉」等語，抗辯乙○○明知對系爭建物並無所有權
      等語。惟查，乙○○係仲介廖煌銓向被告購買系爭建物坐
      落之基地所有權應有部分乙節，業據證人乙○○到場證述
      「我有說過我是仲介，但是指的是土地買賣的仲介」等語
      可稽（見本院95年1 月6 日言詞辯論筆錄），並提出買賣
      契約之影本4 份附於本院卷二第27-34 頁可憑，此與被告
      所提附於本院卷一第95-110頁之房地買賣契約記載購買標
      的除土地外，亦包括系爭建物之情固有出入。惟參諸廖煌
      銓於向被告購買上開土地前之77年8 月5 日即與乙○○訂
      立「合作投資協議書」，約定投資地點為：1.坐落三重市
      ○○段1747、1748、1869、1870、1871五筆市場預定地。
      2. 坐 落三重市○○段1755、1749、1750、1753、1875-1
      、1868、1873、1872、1874-1九筆廣場用地。並由乙○○
      、廖煌銓等共同集資購買上開用地，規劃商業、住宅、店
      舖綜合性大樓，乙○○並須負責現駐攤販之搬遷事宜，此
      有合作投資協議書之影本1 附於本院卷二第41-42 頁可參
      。足見廖煌銓與乙○○你在取得者為土地部分甚明。則原
      告再抗辯乙○○係基於該合作投資協議書之約定，乃仲介
      廖煌銓向被告購買系爭土地，並不及於系爭建物等語，亦
      堪信為真實。是乙○○雖仲介廖煌銓向被告購買系爭土地
      ，並於簽訂買賣契約時在場，且未提出異議，亦無從資為
      其對系爭建物並無權利之證明。此外，被告就系爭建物非
      乙○○所有乙節，並未再舉證以為證明，則其抗辯：乙○○並非系爭建物之原始所有權人，不足採信。
    (二)關於乙○○是否有將系爭建物之所有權讓與原告部分：
      原告雖執其與被告甲○○、丁○○○、己○○於89年9 月
      1 日就系爭建物有簽訂建築改良物買賣所有權移轉契約書
      ，主張乙○○於89年間業將系爭建物之所有權讓與予伊等
      語，並據證人乙○○於本院95年1 月6 日言詞辯論期日到
      場證述明確。惟系爭建物雖有領得使建造執照及使用執照
      ，但因係臨時建物，迄93年12月16日辦理第1 次登記前，
      仍屬未辦保存登記之建物，此為兩造所不爭執。該未辦保
      存登記之建物，因不能為移轉登記致不能為不動產所有權
      之讓與，乙○○僅能將該建築之事實上處分權讓與原告，
      所有權仍屬原始起造人乙○○，原告並未取得系爭建物之
      所有權。則其本於民法第767 條中段之規定，請求被告為
      移轉登記，即屬無據。
七、關於「(二)被告甲○○、丁○○○、己○○是否有於89年9 月
    1 日將系爭建物之權利讓與原告？即原證十及原證十四是否
    真正？又被告主張受詐欺撤銷該買賣契約書是否有據？」之
    爭點部分：
    (一)原告主張其與被告甲○○、丁○○○、己○○於89年9 月
      1 日就系爭三重市○○街臨15號建物有簽立「建築改良物
      買賣所有權移轉契約書」乙節，業據提出移轉契約書之影
      本1份附於本院卷一第29-30頁可憑。 被告甲○○、丁○○○、己○○就上開移轉契約書上其印文之真正，並不爭
      執，但抗辯僅將印章交付代書施慶文辦理房屋稅名義人之
      變更，詎施慶文代書竟與原告及乙○○勾串，於該移轉契
      約書上蓋用印章等語，惟按當事人主張有利於己之事實，
      就其事實有舉證之責任。又私文書經本人簽名、蓋章或按
      指印者，推定為真正。民事訴訟法第277 條第1 項前段及
      第358 條定有明文。系爭所有權移轉契約書上所蓋被告甲○○、丁○○○、己○○之印章，係屬真正，為被告甲○○、丁○○○、己○○所不爭執。渠等雖辯稱：未授權施
      慶文代書蓋用印章云云，但並未據舉證以實其說，依上開
      說明，即應推定該契約書為真正。
    (二)又按被詐欺而為意思表示者，依民法第92條第1 項之規定
      ，表意人固得撤銷其意思表示，惟主張被詐欺而為表示之
      當事人，應就此項事實負舉證之責任。最高法院著有44年
      台上字第75號判例意旨可資參照。本件被告甲○○、丁○○○、己○○抗辯係遭原告之配偶乙○○以詐術佯稱擬辦
      理稅籍名義變更，乃將印章交付施慶文代書，詎施慶文代
      書又與乙○○勾串，乃將被告甲○○、丁○○○、己○○
      之印章盜用於系爭移轉契約書上等語，但亦未舉證以為證
      明，自難認已盡舉證之責。從而，其上開抗辯，委難信為
      真實。
    (三)查系爭建物為乙○○出資興建原始取得所有權，有如前述
      ，被告甲○○、丁○○○、己○○於89年間就系爭建物並
      無何權利存在，自無從讓與所有權予原告。又原告雖有與
      被告甲○○、丁○○○、己○○於89年9 月1 日就系爭建
      物簽訂建築改良物買賣所有權移轉契約書，但被告甲○○
      、丁○○○、己○○係為使乙○○由原始所有權人成為實
      質登記名義人，乃簽立上開建築改良物買賣所有權移轉契
      約書，亦據原告陳明，有如前述，則渠等與原告間顯無買
      賣系爭建物之合意甚明。則原告主張其與被告甲○○、丁○○○、己○○有成立買賣契約，並依買賣契約關係請求
      被告甲○○、丁○○○、己○○為移轉登記，亦屬無據，
      不應准許。
八、再查，系爭建物係由乙○○與黃榮椿共同與被告簽立合作開
    發攤販集中場契約書，向被告承租土地由乙○○出資興建，
    黃榮椿則取得經營權二分之一，嗣黃榮椿並將該權利讓與廖
    煌銓等情，亦據證人乙○○於本院95年1 月6 日言詞辯論期
    日到場證述「當時土地是菜園，是我跟黃榮椿一起向地主承
    租，黃榮椿是縣議員，要負責去縣府申請建造及收容附近攤
    販的權利，我是負責建造市場，所以蓋房屋的錢有一部分是
    我出的，一部分是攤販的保證金，但目前為止保證金我還沒
    有還給攤販。黃榮椿只有經營權，經營權一人一半，但是跟
    房屋的權利無關，房屋的權利都歸我所有。後來黃榮椿把他
    的部分市場的經營權賣給廖煌銓，我再向廖煌銓買回來，所
    以現在經營權與所有權都歸我所有。」等語明確，並有協議
    書之影本2 份附於本院卷二第156-159 頁可據。則原告主張
    系爭建物為乙○○出資興建原始取得所有權，即堪採信。又
    該建物因係臨時建物，無法辦理第1 次登記，嗣經被告於93
    年12月16日擅自辦理第1 次登記，經登記機關通知，乙○○
    始知上情，業據原告陳明（見本院卷二第13頁，原告94年10
    月14日民事準備(二)狀第5 頁），則乙○○與被告間就系爭建
    物之所有權顯無何信託或借名登記之法律關係存在。原告雖
    據系爭建物係以被告為原始起造人而興建，主張有借名登記
    關係存在，但該借名登記關係應僅在建築執照起造人名義部
    分，並不及於所有權登記部分甚明。從而，原告主張乙○○
    業已終止借名登記契約，並將返還請求權讓與原告等語，亦
    不足採取。
九、原告本於買賣契約關係、借名登記物返還請求權及債權讓與
    之規定，並民法第767條中段之規定，請求被告辦理系爭土
    地所有權轉登記，無理由，不應准許。
十、因本案事證已臻明確，兩造其餘主張陳述及所提之證據，均
    無礙勝負之判斷，爰不一一論列審酌，附此敘明。
十一、結論：本件原告之訴為無理由，依民事訴訟法第78條，判
      決如主文。
中    華    民    國    95    年    3     月    31    日
                  民事第三庭    法  官  陳麗玲
以上正本係照原本作成
如對本判決上訴，須於判決送達後20日內向本院提出上訴狀
中    華    民    國    95    年    3     月    31    日
                            書記官  顧嘉文


司法院資訊處製作；財團法人民間司法改革基金會備份。
